【裁判字號】    99,易,1566
【裁判日期】    991222
【裁判案由】    竊盜等
【裁判全文】
臺灣臺南地方法院刑事判決              99年度易字第1566號
公  訴  人  臺灣臺南地方法院檢察署檢察官
被      告  陳登山
號），本院判決如下：
上列被告因贓物案件，經檢察官提起公訴（99年度偵字第12214
    主  文
陳登山無罪。
    理  由
一、公訴意旨略以：被告陳登山明知王貞云竊得之車號M6B－313
    號重型機車係贓車，竟於99年8月2日中午12時5分許，在臺
    南市○○路○段53巷30號旁，向王貞云收受後騎乘使用，當
    場為警查獲，因認被告上開行為，係涉犯刑法第349條第1項
    收受贓物罪嫌等語。
二、按犯罪事實應依證據認定之，無證據不得認定犯罪事實，又
    不能證明被告犯罪者，應諭知無罪之判決，刑事訴訟法第15
    4條第2項、第301條第1項分別定有明文。又所謂認定犯罪事
    實之證據，係指足以認定被告確有犯罪行為之積極證據而言
    ，如未發現相當證據，或證據不足以證明，自不能以推測或
    擬制之方法，以為裁判基礎。且刑事訴訟上證明之資料，無
    論其為直接證據或間接證據，均須達於通常一般人均不致於
    有所懷疑，而得確信其為真實之程度，始得據為有罪之認定
    （最高法院76年度台上字第4986號判例意旨參照）。
三、公訴人認被告涉有上開犯行，無非係以證人王貞云於偵查及
    本院審理中證述、被告之供述、告訴人陳玟帆於警詢之指述
    、車輛尋獲電腦資料表、扣押物品目錄表及贓物認領保管單
    各1紙、現場照片1張等為其論據。訊據被告陳登山固坦承99
    年8月1日晚上就知道這台車是王貞云竊得之贓車，且當晚用
    該車載送王貞云回家，翌日中午要騎該車載王貞云時，當場
    為警查獲等事實，然堅詞否認有何收受贓物犯行，辯稱：伊
    不知道這樣算「收受」贓物的行為，伊沒有單獨使用過這台
    機車，是因為王貞云被打，身體不舒服，才用該車載王貞云
    回家1次，伊也只騎過這1次等語。經查：
  (一)99年8月2日中午12時5分許，被告欲騎乘車號M6B－313號重
    型機車，搭載王貞云，該車甫轉動電門發動之際，即為警查
    獲乙節，有證人即查獲之員警施明昌於本院審理中證述明確
    （見本院卷第27－29頁反面）。另被告至遲於99年8月1日晚
    上即知該車為贓車，並於該晚曾以該車搭載過王貞云，亦曾
    被王貞云以該車載過等情，除被告坦承外，復有證人王貞云
    於本院審理中證述甚明，此部分事實均堪認定。是本件之爭
    點為被告雖明知該車為贓車，仍曾以該車搭載王貞云之行為
    ，是否該當刑法第349條第1項所定「收受」贓物之要件。
  (二)按刑法上之贓物罪，處罰目的原在防止因竊盜、詐欺，侵占
    各罪被奪取或侵占之物難於追及或回復。贓物罪乃妨害財產
    犯罪之一獨立罪名，被害人之財產遭他人之不法侵害，原得
    依法請求回復其物，但因贓物犯之參與，致被害人之回復請
    求權發生困難。是『收受』贓物之字義，適用上若有疑義時
    ，應回歸該條處罰之目的，以探求立法上處罰贓物犯之原意
    。由前揭立法原意，『收受』應指一切自他人手中取得或持
    有贓物之行為，行為人自須有領得之意思，倘其收受無此領
    得之意思，旋即返還，因其未本於該物所有權之作用，而取
    得處分、使用或收益該物之權，仍非收受贓物。意即收受贓
    物，收受者主觀上目的須是作為己用，客觀上行為人已破壞
    原先竊盜者之持占狀態，形成贓物犯自身之持占狀態，導致
    被害人需層層追索，否則難以回復其所受損害。申言之，若
    該贓物客觀上自始至終為原竊盜者所持占，未曾脫離竊盜者
    監督管理之狀態，則被害人之財產權難謂有第二次之侵害，
    其回復請求權並未因此更加困難重重，由贓物罪為竊盜罪被
    告之不罰後行為此實務見解，亦可知悉。故不得以凡持占之
    物經認定為贓物，即論行為人之所為必係收受贓物，而就其
    實際持占之原因、態樣契而不論。從而，有否收受行為，應
    由行為人所為之主觀面、客觀面觀察，主觀上須有明知為贓
    物仍予接受並破壞財產法益之故意，而客觀上產生了逾越原
    竊盜者所破壞之財產法益，建立贓物犯自身之持占狀態。
  (三)以本件而言，被告辯稱伊沒有單獨使用過這台機車，是因為
    王貞云被打，身體不舒服，才用該車載王貞云回家，核與證
    人王貞云於本院審理中結稱：99年8月1日晚上，我因為之前
    被男朋友打，有腦震盪沒辦法騎車，陳登山當天載我回家，
    他怕別人又去我家找我，因為我頭暈沒辦法騎車，他就載我
    回去，是這樣的原因，他雖然知道這台車子是我偷來的，他
    還願意騎乘這台車子，當天晚上他在我家過夜，陳登山8月2
    日中午要騎車載我出去，因為我還是沒辦法騎，他還沒有騎
    ，警察就來了，他要載我去找打我的人。陳登山是在8月1日
    的前兩三天看到這輛車子，我有用這台車子載過他，但陳登
    山只有在8月1日那天晚上第一次用這台車載我，陳登山沒有
    單獨使用過這台機車，我之前有載過他，就在附近騎而已，
    那時候因為被打，所以是硬騎車的，他也是看我這樣騎車很
    危險，他騎車載我，是回到我家，查獲機車的地點在我家附
    近。他就只騎了這一次，之前共同使用，都是我強忍著痛處
    載他的等語（見本院卷第30－34頁），均屬相符。是以，被
    告雖曾以該車載過王貞云，係因王貞云身體不適，是雖由被
    告駕駛，惟僅是於這種情況下由被告駕駛較為安全之理由，
    尚難據此推論認定被告主觀上有領得該車之意思，且由客觀
    面觀之，被告亦未有「為己」而處分、使用或收益該贓物之
    行為。再者，王貞云既然仍然乘坐於後座，則該機車尚在王
    貞云支配管理當中，亦不得謂二人間客觀上已有授受之交付
    或移轉持有之行為。因而，被告之行為並非出於「作為己用
    」之目的，其行為應為王貞云之司機，其載送王貞云返家或
    外出，並無「收受」該機車之意甚明。且參諸查獲贓車之地
    點係在王貞云家附近，亦證被告係以搭載王貞云為目的，該
    車始終均在王貞云持占監督下。衡諸常情及二人為朋友關係
    ，被告不以為意認為朋友身體不適，因而駕駛該車搭載友人
    返家，尚未悖乎常情。尤以前揭立法目的觀之，於此種情況
    下，既然贓物都仍在王貞云監管範圍，未曾逸脫王貞云之持
    占，自不會因為有「陳登山搭載過王貞云之行為」介入，致
    被害人之回復請求權發生困難，陳登山之行為自無造就踰越
    竊盜罪之財產法益侵害。末以本件查獲過程觀之，均係為警
    鎖定竊盜者王貞云之行蹤，而於王貞云家附近查獲，被告原
    非為警鎖定之人，僅係一偶然之司機角色，為警移送，實難
    因此認定被告有任何侵害財產法益之收受行為；從而，本件
    被告客觀上既無授受之行為，主觀上亦未能證明被告有作為
    己用之收受故意，揆諸立法意旨，自不得據以贓物罪相繩。
  (四)公訴人固舉司法院（74）廳刑一字第836號、臺灣高等法院
    98 年度上易字第2020號判決等實務見解為本件法律見解之
    解釋，然該二則實務見解，均係該案被告「單獨使用贓車」
    之情形，與本案顯然不同。公訴人復舉臺灣高等法院臺南分
    院98 年度上訴字第753號判決為例，然該案件中，被告搭載
    竊盜者之動機似為協助竊賊躲避查緝，與本件被告係安全因
    素，避免王貞云因身體不適可能發生意外等情相較，亦有出
    入。另舉數則搬運贓物之地方法院判決，其案情亦與本件不
    同，均不足採為本件本院認事用法之憑據。
四、綜上所述，本件檢察官所舉被告涉犯刑法第349條第1項之收
    受贓物罪，檢察官起訴所能證明之被告行為，與該條處罰之
    意旨並不相同，使本院無從得為有罪之確信。此外，復查無
    其他積極證據足資證明被告有何公訴人所指之犯行，其犯罪
    即屬不能證明，揆諸前揭說明，自應為被告無罪之諭知。
據上論斷，應依刑事訴訟法第301條第1項，判決如主文。
本案經檢察官薛雯文到庭執行職務。
中    華    民    國    99    年    12    月    22    日
                  刑事第十庭   審判長 法  官  張瑛宗
                                      法  官  蘇碧珠
                                      法  官  羅郁棣
以上正本證明與原本無異。
如不服本判決應於收受本判決後10日內向本院提出上訴書狀，並
應敘述具體理由。其未敘述上訴理由者，應於上訴期間屆滿後20
日內向本院補提理由書狀（均須按他造當事人之人數附繕本）「
切勿逕送上級法院」。
                                      書記官  黃玉秀
中    華    民    國    99    年    12    月    22    日

司法院資訊處製作；財團法人民間司法改革基金會備份。
